【裁判字號】    98,聲判,37
【裁判日期】    990129
【裁判案由】    聲請交付審判
【裁判全文】
臺灣桃園地方法院刑事裁定              98年度聲判字第37號
聲  請  人
即  告訴人  歐金高
代  理  人  林清漢律師
被      告  甲○○
            乙○○
            丁○○
            戊○○
上列聲請人因被告詐欺等案件，不服臺灣高等法院檢察署檢察長
於民國98年7 月16日98年度上聲議字第4263號駁回再議之處分（
原不起訴處分案號：臺灣桃園地方法院檢察署97年度偵續一字第
32號），聲請交付審判，本院裁定如下：
    主  文
聲請駁回。
    理  由
一、本件聲請意旨詳刑事交付審判狀所載（如附件）。
二、按告訴人不服上級法院檢察署檢察長或檢察總長認再議為無
    理由而駁回之處分者，得於接受處分書後十日內委任律師提
    出理由狀，向該管第一審法院聲請交付審判；法院認為交付
    審判之聲請不合法或無理由者，應駁回之，刑事訴訟法第25
    8 條之1 第1 項、第258 條之3 第2 項前段分別定有明文。
    查本件聲請人即告訴人歐金高對被告4 人提出偽造文書及詐
    欺案件之告訴，前經臺灣桃園地方法院檢察署檢察官以95年
    度偵字第12364 號為不起訴處分，聲請人聲請再議，經臺灣
    高等法院檢察署發回，經臺灣桃園地方法院檢察署檢察官以
    96年度偵續字第231 號為不起訴處分後，聲請人聲請再議，
    又經臺灣高等法院檢察署發回，經臺灣桃園地方法院檢察署
    檢察官以97年度偵續一字第32號為不起訴處分，聲請人不服
    聲請再議，復經臺灣高等法院檢察署檢察長於民國98年7 月
    16日以98年度上聲議字第4263號處分書，認再議無理由，為
    駁回再議之處分，該駁回再議之處分書業於98年7 月27日送
    達予聲請人等情，業經本院調取上開偵查卷宗核閱屬實，扣
    除在途期間3 日後，聲請人於98年8 月6 日委任律師向本院
    聲請交付審判，其聲請合於「再議前置原則」及「強制律師
    代理」等要件，並於法定聲請期間提出聲請，均符法定程序
    ，先予敘明。
三、按犯罪事實應依證據認定之，無證據不得認定犯罪事實，刑
    事訴訟法第154 條第2 項定有明文；又告訴人之告訴，係以
    使被告受刑事訴追為目的，是其陳述是否與事實相符，仍應
    調查其他證據以資審認；再認定不利於被告之事實須依積極
    證據，苟積極證據不足為不利於被告事實之認定時，即應為
    有利於被告之認定，最高法院52年臺上字第1300號判例、30
    年上字第816 號判例可資參照。
四、經查：
（一）本件座落新竹縣關西鎮○○○段109 之11地號土地，原為
      同段109 地號土地之一部。該109 地號土地中面積14,542
      平方公尺（400 坪）部分，為被告乙○○與原所有人即聲
      請人歐金高於民國87年2 月10日所訂買賣契約之標的，雙
      方約定買賣價金為新臺幣（下同）1,600 萬元，尚有部分
      價金未給付完畢。至被告甲○○、丁○○、戊○○3 人，
      則均非該地號土地買受人。上揭新竹縣關西鎮○○○段10
      9 地號土地面積900 平方公尺部分，業經頂好加油站企業
      股份有限公司於90年6 月16日申請變更編定（即俗稱變更
      地目），於90年8 月31日獲新竹縣政府准許變更為特定商
      業用地，並准就核准範圍向該管地政事務所申請地籍分割
      。嗣上開109 地號土地於90年10月17日由被告甲○○申請
      分割登記，嗣於90年10月19日經分割登記為109 地號（面
      積1160平方公尺）、109 之10地號（面積462 平方公尺）
      及109 之11地號（面積990 平方公尺）3 筆土地。被告乙○○與頂好公司於90年11月5 日就前揭109 之11地號土地
      訂立買賣契約，於90年12月20日由被告戊○○檢附新竹縣
      關西鎮戶政事務所於90年12月18日核發之印鑑證明1 紙申
      請移轉登記，該109 之11地號土地於同日移轉登記於頂好
      公司名下，91年2 月15日就該地號土地為抵押權設定登記
      ，權利人為勇證營造有限公司。上揭事實為聲請人及被告
      4 人所不爭執，合先敘明。
（二）聲請人固稱本案系爭新竹縣關西鎮○○○段109 之11地號
      土地之所有權移轉登記未經聲請人同意，被告等人係對聲
      請人施用詐術，使聲請人交付印鑑證明後，將之使用於辦
      理土地移轉登記，足生損害於聲請人，是被告均涉犯詐欺
      取財、行使偽造文書、偽造印文署押罪嫌云云。經查，聲
      請人自承係委任代書李淑貞辦理系爭土地買賣事宜，證人
      即代書李淑貞則證稱略以：「我僅幫忙處理聲請人與被告
      等雙方間之買賣契約，並保管分割前之土地權狀正本，其
      後因被告甲○○稱欲辦理變更編定或分割，乃將權狀正本
      交給被告甲○○，我並未幫忙辦理過戶等後續事宜，而告
      訴人則在簽約後多年未與我聯絡，迄土地遭過戶後才來找
      我」等語。又聲請人於90年12月18日將其印鑑證明交付被
      告甲○○，此亦為聲請人所不爭執。而印鑑證明乃係攸關
      個人權益重要之證明文件，且亦為辦理土地買賣過戶事宜
      所必需，是聲請人倘非確實知悉被告甲○○已自代書李淑
      貞處取得權狀正本以便代辦後續之過戶事宜，並同意被告
      等所為後續土地所有權移轉事項之處理，當無貿然將自己
      之印鑑證明交付與被告等人，而非交付與代書李淑貞之理
      。再者，聲請人於事後就土地所有權移轉登記之情形，竟
      全未曾與代書李淑貞聯繫、確認，遲至91年3 月30日始調
      閱土地謄本資料，復於91年6 月11日始以中壢26支郵局發
      存証信函追究責任（此有中華郵政股份有限公司中壢郵局
      95年6 月26日營字第0951100912號函附卷可考），期間對
      價金達1,600 萬元之土地買賣後續處理情形均未多加聞問
      ，與一般價購土地之人於土地所有權移轉登記狀況尚屬不
      明之情形下，當積極確認土地所有權狀況之情形顯然有悖
      ，是聲請人所述系爭土地係遭被告等人於不知情之情況下
      過戶云云，已難逕採。
（三）再查，聲請人於90年9 月22日，即與被告乙○○簽立同意
      書，同意將買賣標的前述地段109 地號土地以斜線標示部
      分（即後來由該地號分割之109 之11地號）土地，「分割
      登記予頂好加油站企業股份有限公司」，有該同意書影本
      附卷可稽，是被告乙○○辦理系爭土地所有權移轉登記之
      行為，係基於聲請人於上開同意書中所為之明示授權，其
      後聲請人復交付移轉登記所需之印鑑證明，是被告之移轉
      行為自與偽造文書之構成要件有間。聲請人雖辯稱該同意
      書內容載有「變更編定為同區特定目的事業用地」之記載
      ，是同意書之用意僅在於申請變更編定，惟查，聲請人與
      被告乙○○就相關土地既訂有買賣契約，且同意書內復就
      同意將上開地號土地分割登記予頂好加油站企業股份有限
      公司一節記載甚詳，自難認聲請人同意之範圍僅限於變更
      土地編定，而更應及於將上開地號土地移轉登記與被告指
      定之第三人之部分。聲請人於90年12月20日辦理系爭土地
      移轉登記與頂好公司後，又於辦理移轉登記所需之買賣公
      契上蓋用印鑑章，過戶完畢之後，被告甲○○於91年3 月
      10日，將前開地段109 地號及109 之10地號土地所有權狀
      交還聲請人簽收，該簽收單上載明「109 ～11登記為頂好
      加油站企業（股）公司」，足見聲請人領取印鑑證明係為
      辦理系爭土地之移轉登記無訛。是以，益徵聲請人交付印
      鑑證明之舉，顯係基於同意移轉上開地號土地所有權之意
      所為，被告取得聲請人之印鑑證明，核與詐欺犯嫌無涉。
（四）至聲請人雖另主張上開買賣契約載有若87年10月16日前省
      政府仍未同意核准興建加油站，則契約不成立之條件，而
      該條件屆期仍未成就，故該買賣契約已經失效云云。惟查
      ，聲請人於期限經過後，仍持續與被告等人交涉土地買賣
      及加油站申請事宜，並於90年9 月22日書立同意書，同意
      將買賣標的前述地段109 地號土地以斜線標示部分（即後
      來由該地號分割之109 之11地號）土地移轉登記與頂好公
      司，另於90年12 月18 日應被告乙○○之請求而交付印鑑
      證明，已堪認聲請人與被告之間於該期限屆至後，實有延
      展原契約效力之合意存在，聲請人自不得再以前開解除條
      件之約定，主張契約不成立。是以，本件買賣契約原即載
      明賣方應無條件配合買方申請加油站所需證件，且被告乙○○與頂好公司間確有合作關係存在，被告乙○○依照約
      定，將土地移轉登記予頂好加油站，自屬有據。
（五）再者，聲請人就其於90年12月18日領取印鑑證明交付被告
      甲○○之舉動，陳稱係為辦理土地分割所需云云。惟查，
      前述地段109 地號土地，早於同年10月19日即已完成分割
      登記，業如前述，並有新竹縣竹北地政事務所「審查異動
      索引資料」在卷可按。又證人李淑貞證稱：「雖一般申請
      分割，地主不需到場，只需按圖面分割，惟分割後因地價
      調整，地主會收到地價分算表，故地主會知曉土地已經分
      割」等語，另參諸新竹縣竹北地政事務所95年9 月28日北
      地所價緯字第0950005475號函所示內容，系爭土地之地價
      分算表業於90年10月23日寄送聲請人，是聲請人於斯時即
      應已知悉土地業經分割，堪認聲請人所稱其於90年12月18
      日領取之印鑑證明係為辦理分割所用云云，實屬無據。
（六）另查，聲請人之印鑑實物、被告戊○○將109 之11地號土
      地過戶予頂好加油站檢附之印鑑證明、土地登記申請書、
      買賣所有權移轉契約書，經送鑑結果，其上之「丙○○」
      印文均相符，此有法務部調查局鑑定通知書1 份在卷可稽
      。又聲請人於偵查中曾稱其於90年底曾將前開印章交付被
      告甲○○，並於使用後當場返還等語在卷，是益徵前開申
      請書及契約書上之「丙○○」印文確屬真正，而非被告等
      人盜用或偽造。綜上，聲請人既已同意辦理上開地號之土
      地所有權移轉，並授權且蓋用「丙○○」之印鑑章以便辦
      理移轉登記，自難認被告等人有何偽造文書之犯行。聲請
      人徒以空言陳稱不知被告將其印章使用於何處，僅知係為
      辦理土地分割登記云云，洵無足採。
（七）末查，聲請人自承被告乙○○、甲○○已付清簽約金160
      萬元及第1 期價金700 萬元，共計860 萬元，僅未付第2
      期價金640 萬元及尾款100 萬元，倘被告乙○○、甲○○
      確有詐取聲請人財物之意圖，何須先行付清高額簽約金及
      第1 價款，而徒增其詐騙成本並減少所能詐得之淨利？又
      何以竟未於取得聲請人之印章、印鑑證明、權狀正本之機
      會下，將109 地號及109 之10地號土地一併移轉登記，以
      圖詐得更豐厚之財物？是以，被告等人辯稱係因經濟因素
      ，事後無法依約履行一節，應堪採信，是尚難因被告乙○○事後財力發生變化，無法清償全數價金，即遽認被告乙○○於締約之初即存有詐欺取財之不法意圖。
五、綜上所述，本件土地買賣契約係聲請人與被告乙○○、甲○○2 人交涉訂約，業據被告乙○○、甲○○及聲請人分別陳
    明在卷。又本案復查無積極證據足認被告乙○○、甲○○、
    戊○○、丁○○等人有何詐欺、偽造文書、偽造署押、偽造
    印文之犯行，自屬不能證明被告犯罪。基上說明，原不起訴
    及駁回再議處分書以被告犯罪嫌疑不足為由，分別為不起訴
    處分或駁回聲請人再議之聲請，均已詳予敘明其理由及所憑
    依據，且論證理由亦無違反經驗法則、論理法則或其他證據
    法則之處。聲請人指摘原檢察官之處分書違誤云云，洵不足
    採。從而，聲請人所為交付審判之聲請為無理由，應予駁回
    。
據上論斷，應依刑事訴訟法第258 條之3 第2 項前段，裁定如主
文。
中    華    民    國    99    年    1     月    29    日
            刑事第十一庭審判長  法  官  蔡榮澤
                                法  官  汪曉君
                                法  官  林蕙芳
以上正本證明與原本無異。
不得抗告。
                                書記官  莊凱男
中    華    民    國    99    年    2     月    6     日

司法院資訊處製作；財團法人民間司法改革基金會備份。
